臺灣屏東地方法院民事判決　　　　　　　 93年度訴字第579號
原　　　告　戊○○○
　　　　　　丁○○
　　　　　　乙○○
兼上列三人
訴訟代理人　丙○○　　住同上
共　　　同
訴訟代理人　許乃丹律師
　　　　　　張清雄律師
　　　　　　江雍正律師
上 列 一人
複 代 理人　黃馨儀律師
被　　　告　己○○　　住高雄縣.
訴訟代理人　鄭美玲律師
　　　　　　王伊忱律師
　　　　　　陳景裕律師
上列當事人間租佃爭議事件，本院於民國94年11月9 日言詞辯論
終結，判決如下：
    主      文
原告之訴駁回。
訴訟費用由原告負擔。
    事實及理由
一、本件兩造間因耕地租佃關係發生爭議，經屏東縣長治鄉公所
    耕地租佃委員會調解不成立，並經屏東縣政府耕地租佃委員
    調處，被告不服調處結果，屏東縣政府耕地租佃委員會依耕
    地三七五減租條例第26條第1 項規定移送本院審理，自無不
    合。又原告原請求：(一)確認原告對被告所有坐落屏東縣長治
    鄉○○段745 地號面積891.58平方公尺、745-1 地號面積29
    3.01平方公尺、746 地號面積4126.65 平方公尺及746-1 地
    號面積2028.42 平方公尺土地有耕地三七五租賃關係存在。
    (二)被告應協同原告向屏東縣長治鄉公所就前項土地辦理耕地
    三七五租約登記。而於訴狀送達後，改為請求：(一)確認原告
    對被告所有坐落屏東縣長治鄉○○段745 地號面積891.58平
    方公尺、745-1 地號面積293.01平方公尺、746 地號如附圖
    所示AB連線以北部分面積1589.99 平方公尺及746-1 地號面
    積2028.42 平方公尺土地（下稱系爭土地）有耕地三七五租
    賃關係存在。(二)被告應協同原告向屏東縣長治鄉公所就前項
    土地辦理耕地三七五租約登記。核屬民事訴訟法第255 條第
    1 項第3 款所定減縮應受判決事項之聲明，應予准許，合先
    敘明。
二、原告主張：原告戊○○○之公公即其餘原告之祖父邱安順（
    （民國前13年6 月9 日出生，民國59年8 月5 日死亡），自
    30年間起向邱新榮承租系爭土地，40年6 月間耕地三七五減
    租條例公布施行後，雖未訂立書面租約並申請登記，惟依最
    高法院51年台上字第2629號判例意旨，其彼此間仍有耕地三
    七五租賃關係存在。嗣因邱安順年事漸高，乃由其子即原告
    戊○○○之夫、其餘原告之父邱有生（28年9 月16日出生，
    90 年8月13日死亡），共同承耕地系爭土地，並於54年間，
    因分家關係，將系爭土地分由邱有生承耕，此依最高法院52
    年台上字第1014號判例意旨，應認邱有生與邱新榮間已發生
    耕地三七五租賃關係。又邱新榮於56年11月13日死亡，系爭
    土地由其子邱能雄、甲○○因分割繼承而取得，並於78年9
    月間由甲○○因拍賣而取得邱能雄之應有部分，而全歸甲○
    ○所有，迨92年7 月21日再因拍賣而由黃鑫雪取得，並輾轉
    移轉登記為被告所有，依耕地三七五減租條例第25條及民法
    第425 條規定，原告即邱有生之繼承人與被告間就系爭土地
    自有耕地三七五租賃關係存在。再原告之被繼承人邱有生於
    80年間在系爭土地上搭建鐵皮屋及涼亭作為工寮，以便放置
    農具及肥料，並就近看守農作物，甲○○誤信傳言，以為邱
    有生經營卡拉OK店謀利，不自任耕作，而於89年7 月15日寄
    發存證信函，請求邱有生剷除地上物並交還系爭土地，惟經
    解釋後，甲○○瞭解係出於誤會，遂未再請求交還系爭土地
    ，而繼續向邱有生及原告收取地租。退而言之，邱有生縱有
    不自任耕作之事實，以致原訂租約無效，亦因甲○○嗣後同
    意繼續出租並收取地租，而與邱有生間就系爭土地成立新之
    耕地三七五租賃關係，從而原告與被告間就系爭土地仍難謂
    無耕地三七五租賃關係存在等情，並聲明：(一)確認原告對被
    告所有系爭土地有耕地三七五租賃關係存在。(二)被告應協同
    原告向屏東縣長治鄉公所就系爭土地辦理耕地三七五租約登
    記。
三、被告則以：本件依土地登記簿之記載及屏東縣長治鄉公所現
    有資料，系爭土地上並無耕地三七五租約存在，原告主張邱
    安順自30年間起向邱新榮承租系爭土地，其彼此間就系爭土
    地有耕地三七五租賃關係存在云云，尚非可信。且即使邱安
    順確向邱新榮承租系爭土地耕作，邱有生於30年間年僅2 歲
    ，邱安順於當時顯非以戶長之資格代表邱有生兄弟等人共同
    承耕，自難因邱有生嗣後分耕系爭土地，遂認邱有生單獨與
    邱新榮成立耕地三七五租賃關係，並謂邱安順於59年8 月5
    日死亡後，其承租權非由邱有生與其他邱安順之子女邱金海
    、邱有福、邱金昭因共同繼承而公同共有（最高法院91年台
    上字第321 號判決意旨參照），從而原告未與邱金海、邱有
    福、邱金昭共同提起本件訴訟，其當事人顯不適格。又邱有
    生在系爭土地上搭蓋建物經營卡拉OK店謀利，且建物內有抽
    水泵浦、水塔、電錶、廚具、寢室、日常用品、浴廁、冷氣
    機、餐具、飲食用品、床、衣櫃、化粧台、家具、桌椅、香
    案、書桌及衣物，顯係供居住使用，自難謂係以便利耕作而
    設之農舍，其有不自任耕作之事實，彰彰明甚，是系爭土地
    縱有耕地三七五租約存在，依耕地三七五減租條例第16條第
    2 項規定，原訂租約亦已無效。再甲○○於89年7 月15日後
    ，縱使同意繼續出租系爭土地於邱有生，依農業發展條例第
    20條第1 項規定，亦不適用耕地三七五減租條例之規定，從
    而即難謂甲○○與邱有生間或兩造間得就系爭土地成立耕地
    三七五租賃關係。原告請求確認兩造間就系爭土地有耕地三
    七五租賃關係存在，並請求伊協同辦理耕地三七五租約登記
    ，顯難謂有理由等語，資為抗辯，並聲明：原告之訴駁回。
四、經查：重測前坐落屏東縣長治鄉○○段769 地號土地為特定
    農業區農牧用地，原係邱新榮所有，邱新榮於56年11月13日
    死亡後，由其子邱能雄、甲○○因分割繼承而各取得應有部
    分2 分之1 ，並於65年1 月20日辦畢登記，該769 地號土地
    於65年7 月23日因分割而增加769-3 地號土地，且因邱能雄
    之應有部分2 分之1 遭查封、拍賣，於78年9 月8 日由甲○
    ○取得，而全歸甲○○所有。迨87年5 月間地籍圖重測後，
    長興段769 、769-3 地號分別變更為進興段746 及745 地號
    ，並於本院92年度執字第463 號第一商業銀行股份有限公司
    長治分行與甲○○間請求清償債務民事執行事件查封、拍賣
    ，由黃鑫雪得標拍定，經執行法院於92年7 月21日發給權利
    移轉證書，而由其取得所有權，其後又因分割而增加進興段
    746-1 及745-1 地號土地，輾轉由被告受讓取得全部進興段
    745 、745-1 、746 及746-1 地號土地各事實，為兩造所不
    爭執，並有土地登記謄本在卷可稽，復經調閱本院92年度執
    字第463號民事執行事件卷宗查明無誤，堪信為實在。
五、本件兩造之爭點為：1.邱安順與邱新榮間就系爭土地有無耕
    地三七五租賃關係存在？倘然，邱安順及邱新榮死亡後，其
    租賃關係存在於何人之間？又嗣後是否因承租人不自任耕作
    ，以致原訂租約無效？2.甲○○於89年7 月15日寄發存證信
    函予邱有生主張原訂租約無效後，兩人之間就系爭土地是否
    另有新租賃關係發生？該租賃關係是否為耕地三七五租賃關
    係？又是否因未經公證而不得對被告主張租約繼續存在？3.
    本件如因適用買賣不破租賃原則，以致原告得對被告之前手
    及被告主張有耕地三七五租賃關係存在，是否因承租人在系
    爭土地上所搭蓋之建物係供居住使用，有不自任耕作之情形
    ，原訂租約仍為無效？茲論述如下：
  (一)原告主張：邱安順自30年間起向邱新榮承租系爭土地（746
    地號土地不包括如附圖所示AB連線以南部分），耕地三七五
    減租條例於40年6 月間公布施行後，其彼此間就系爭土地有
    耕地三七五租賃關係存在之事實，業據其提出漏訂租約理由
    書及屏東縣長治鄉公所通知各1 件為證（見本院卷(一)第38、
    39 頁）， 並經證人甲○○到場證稱屬實，固堪信為實在。
    惟按承租人應自任耕作，並不得將耕地全部或一部轉租於他
    人。承租人違反前項規定時，原訂租約無效，得由出租人收
    回自耕或另行出租。耕地三七五減租條例第16條第1 項、第
    2 項定有明文。查邱有生曾於系爭土地上搭建房屋，經營投
    弊式卡拉OK店，並懸掛招牌寫明1 首歌10元，經甲○○於89
    年7 月15日以中壢六支郵局第382 號存證信函對邱有生主張
    其不自任耕作，原訂租約無效，並請求剷除地上物交還土地
    等情，經證人甲○○到場證稱明確，並有存證信函在卷可憑
    （見本院卷(二)第47頁及卷(一)第170 頁）。又本院92年度執字
    第463 號民事執行事件於92年12月22日執行點交後，原告戊
    ○○○於93年1 月7 日具狀聲明異議（撰狀人為原告丁○○
    ），依其所附照片及說明，邱有生在系爭土地上所搭建之房
    屋內，不惟有寢室、廚房及浴廁，更有廚具、餐具、家具、
    衛浴設備、冷氣機、床舖、衣櫃、化粧台、書桌、廣播設備
    、往生者之遺照及祭拜用品等等（見上開執行卷第266 頁以
    下）。邱有生顯係於系爭土地上建屋居住使用並經營卡拉OK
    店謀利，未自任耕作，而違反耕地三七五減租條例第16條第
    1 項之規定（最高法院92年度台上字第1495號判決意旨參照
    ）。依此，本件不論邱安順死亡後，其承租權由邱有生及邱
    金海、邱有福、邱金昭共同繼承而公同共有，或由邱有生單
    獨與地主成立耕地租賃關係，原訂租約均因承租人未自任耕
    作而歸於無效。
  (二)按本條例中華民國八十九年一月四日修正施行後所訂立之農
    業用地租賃契約，應依本條例之規定，不適用耕地三七五減
    租條例之規定。本條例未規定者，適用土地法、民法及其他
    有關法律之規定。農業發展條例第20條第1 項定有明文。查
    系爭土地中745 及745-1 地號土地均為都市計畫農業區土地
    ，746 及746-1 地號土地則均為一般農業區農牧用地，均屬
    農業發展條例第3 條第10款所定之農業用地，有土地登記謄
    本及土地使用分區證明書在卷可考（見本院卷(一)第63頁及卷
    (二)第100 頁）。是本件縱認甲○○與邱有生於89年7 月15日
    後就系爭土地成立新租賃關係，亦因不適用耕地三七五減租
    條例之規定，而非屬耕地三七五租賃關係。次按出租人於租
    賃物交付後，承租人占有中，縱將其所有權讓與第三人，其
    租賃契約，對於受讓人仍繼續存在。前項規定，於未經公證
    之不動產租賃契約，其期限逾五年或未定期限者，不適用之
    。為89年5 月5 日施行之修正民法第425 條第1 項、第2 項
    所明定。準此，甲○○與邱有生於89年7 月15日後就系爭土
    地所成立之租賃關係，原告既未主張並證明定有5 年以內之
    期限，亦未證明曾經公證，則縱使確有該一租賃關係存在，
    亦不得對嗣後受讓取得系爭土地之被告主張其租賃契約仍繼
    續存在。
六、綜上所述，兩造間就系爭土地並無耕地租賃關係存在，原告
    請求確認其等就被告所有系爭土地有耕地三七五租賃關係存
    在，並請求被告協同其等向屏東縣長治鄉公所就系爭土地辦
    理耕地三七五租約登記，非有理由，應予駁回。又本件事證
    已臻明確，兩造其餘攻擊防禦方法及舉證，於判決結果不生
    影響，爰不一一論述，併此敘明。
七、據上論結，本件原告之訴為無理由，依民事訴訟法第78條、
    第85條第1 項前段，判決如主文。
中　　華　　民　　國　　94　　年　　11　　月　　16　　日
                  民事第二庭    法　官　春生
正本係照原本作成。
如對判決上訴，須於判決送達後20日內向本院提出上訴狀，其未
表明上訴理由者，應於提出上訴後20日內向本院補提理由書狀（
均須按他造當事人之人數附繕本）。
                                書記官　洪榮華
中　　華　　民　　國　　94　　年　　11　　月　　16　　日
